【裁判字號】    95,建,13
【裁判日期】    951031
【裁判案由】    損害賠償等
【裁判全文】
臺灣高雄地方法院民事判決                95年度建字第13號
原      告  戊○○
訴訟代理人  唐治民律師
被      告  三一營造有限公司
法定代理人  乙○○
當事人間損害賠償等事件，本院於民國95年10月20日言詞辯論終
結，判決如下：
  主  文
被告應給付原告新臺幣（下同）肆拾肆萬玖仟參佰伍拾元，及其
中貳拾捌萬捌仟參佰伍拾元自民國九十二年十二月二十三日起、
其中壹拾陸萬壹仟元自民國九十五年三月三日起至清償日止，均
按年息百分之五計算之利息。
原告其餘之訴駁回。
訴訟費用由被告負擔五分之三，餘由原告負擔。
本判決得假執行。
原告其餘假執行之聲請駁回。
  事實及理由
一按訴狀送達後，原告不得將原訴變更或追加他訴。但擴張或減
  縮應受判決事項之聲明者，不在此限，民事訴訟法第255 條第
  1項第3款定有明文。本件原告起訴請求被告應給付新臺幣（下
  同）1,763,891元，嗣於本院審理中減縮請求被告應給付732,8
  50元，乃合於上開規定，應予准許。
二原告起訴主張：兩造於民國92年12月10日簽訂「戊○○住宅新
  建工程」（下稱系爭工程）承攬契約（下稱系爭契約），約定
  由被告負責承攬工程，原告則給付承攬報酬新臺幣（下同）78
  0萬元，並於同年月23日依系爭契約第6條第1項第1款之規定及
  被告之指示，將預付工程款78萬元匯入匯豐銀行高雄分行帳號
  000000000000之帳戶內，被告則應於原告通知開工後3日內正
  式開工。詎被告接獲開工通知後，以總工程款不敷成本為由，
  拒絕開工，原告遂依系爭契約第22條第4款解除系爭契約，惟
  被告僅返還491,650元之預付工程款，尚欠288,350元。又原告
  另於94年9月5日與訴外人合勝營造廠股份有限公司（下稱合勝
  公司）就系爭工程另行簽訂工程契約書（下稱後工程契約），
  並另由建築師丙○○設計監造，約定工程總價為9,275,541元
  ，雖系爭工程前後設計不同，惟因被告違約，致原告與合勝公
  司另行簽約時需多負擔鋼筋（中高拉力鋼筋）漲價161,000元
  （因系爭契約約定中拉力鋼筋單價為每噸15,800元，與後工程
  契約約定中拉力鋼筋單價為每噸18,000元比較結果，原告每噸
  須多負擔2,200元，因後工程契約使用45噸中拉力鋼筋，故為9
  9,000元；高拉力鋼筋原單價為每噸15,800元，嗣為每噸18,90
  0元，使用20噸高拉力鋼筋，故為62,000元）、系爭契約及後
  工程契約設計費283,500元之費用。即原告因而須多支付444,5
  00元，乃受有損害。爰依民法第259條第1、2款之規定及系爭
  契約第22條第2款之約定，提起本訴，求為判決：(一)被告應給
  付原告732,850元，其中288,350元自92年12月23日起、其中44
  9,350元自起訴狀繕本送達翌日起，至清償日止，按年息5%計
  算之利息。(二)願供擔保准予宣告假執行。
三被告則以：其接獲原告開工通知後，於92年12月底即開始準備
  鄰地開挖，惟鄰地所有人不同意，遂向楠梓地政事務所申請鑑
  界，楠梓地政事務所於93年2 月初鑑界，被告並已整地、圍籬
  ，及特聘工地主任監督工程品質，嗣因工地主任與原告起衝突
  ，原告表示要解約，雖然92年底以後鋼筋大幅漲價，惟被告未
  要求調漲工程款，既原告表示要解約，被告就同意了。被告僅
  退還部分預付工程款，係因原告同意被告扣除實際支出之費用
  。另兩造係合意解除契約，原告嗣後再由合勝公司承攬後工程
  而增加支付鋼筋漲價費用，係因不同時間之原料物價本不同所
  致，且原告再次委託建築師設計而支付費用，係於解約後原告
  自己之行為，不能要求被告賠償等語置辯。求為判決：原告之
  訴駁回。
四原告主張兩造於92年12月10日簽訂系爭契約，約定由被告負責
  承攬系爭工程，原告則給付承攬報酬780萬元，並於同年月23
  日依系爭契約第6條第1項第1款之規定及被告之指示，將預付
  工程款78萬元匯入匯豐銀行高雄分行帳號000000000000之帳戶
  內，被告則應於原告通知開工後3日內正式開工。嗣原告已依
  約給付78萬元，惟兩造於93年3月間解除系爭契約，被告僅返
  還491,650元之預付工程款。原告另於94年9月5日與訴外人合
  勝公司簽訂後工程契約書，約定工程總價為9,275,541元（包
  含被告未報價之水電工程費723,614元），而系爭契約約定中
  拉力鋼筋單價為每噸15,800元，與後工程契約約定中拉力鋼
  筋單價為每噸18,000元比較結果，原告每噸須多負擔2,200元
  ，因後工程契約使用45噸中拉力鋼筋，故為99,000元；高拉力
  鋼筋原單價為每噸15,800元，嗣為每噸18,900元，使用20噸高
  拉力鋼筋單價，故原告多負擔為62,000元。又原告因系爭工程
  給付丙○○建築師設計費166500元、後工程契約另委託張建築
  師設計而支出費用117000元等節，為兩造所不爭（見本院卷第
  79頁、第168頁至第169頁），復有兩造不爭執其真正之系爭契
  約書、後工程契約書、華僑銀行匯款委託書、系爭工程費用明
  細等在卷足稽（見本院卷第6頁至第48頁），自堪信為真實。
  惟被告以前開情詞置辯，是以本件爭點為：(一)原告是否因被告
  接獲開工通知後拒絕開工，而依系爭契約第22條第4款解除系
  爭契約？(二)被告是否因系爭工程已支出288350元，且經原告同
  意支出該金額，致原告不得依民法第259條第1、2款之規定，
  請求被告返還該預付工程款及自給付之日起之法定遲延利息？
  (三)原告是否因與被告解除系爭契約而受有444,500元之損害，
  而得依系爭契約第22條之約定，請求被告給付該損害及法定遲
  延利息？
五原告是否因被告接獲開工通知後拒絕開工，而依系爭契約第22
  條第4款解除系爭契約？
(一)經查：兩造於系爭契約第22條約定：被告倘逾規定期限尚未開
  工，或開工後工程進行遲緩，原告認為不能依限完工時，原告
  得通知被告後隨時逕行終止或解除系爭契約，並得以任何方式
  將全部或一部分工程改招他商承包，或原告自辦；原告因此所
  受一切損失，被告應負賠償之全責一節，有系爭契約在卷足憑
  （見本院卷第9-1頁）。亦即依系爭契約原告於被告遲緩系爭
  工程時，即有解除或終止契約權，應可認定。
(二)又查：被告於92年12月10日簽訂系爭契約後，遲至93年1月13
  日始檢具相關文書，於同年月29日向高雄市政府工務局申報開
  工，而提出之系爭工程現場照片，僅有圍籬，土地上尚有雜草
  、板模等雜物，且尚未破土、開挖地基等情，有高雄市政府工
  務局95年6 月7 日高市工務建字第0950016210號函附被告申報
  系爭工程開工資料影本1 份在卷足憑（見本院卷第92頁至第10
  4 頁），足認被告於簽約及92年12月23日收受原告給付之預付
  工程後1 個多月，僅進行申報開工之行政手續無訛。且被告於
  簽約後，一再以鋼筋漲價為由，要求原告增加工程款，並拒絕
  動工破土、開挖地基，因原告未同意，兩造始解除契約一節，
  業經證人即系爭工程設計師甲○○結證明確（見本院卷第147
  頁），核與證人即系爭工程建築師丙○○95年5 月8 日建設字
  第9505 08 號函所述：系爭工程後因材料漲價及鋼筋下訂等糾
  紛，原告因而想終止等語相符（見本院卷第70頁）。足見原告
  係於預付部分工程款後，因被告一再要求增加工程款，又不實
  際動工，始要求與被告解除系爭契約。至被告雖表示不清楚證
  人甲○○之證詞及否認證人丙○○上開函文之內容。惟查，證
  人丙○○到庭結證稱：原告委由其配偶打電話告知要向被告終
  止系爭工程契約，當時已申報開工，如原告要另覓承攬人，則
  必須被告提出拋棄書，因兩造在程序上意見不合，雙方討論後
  ，原告同意結清被告已支出之費用，兩造達成協議終止契約等
  語（見本院卷第130 頁），為被告所不爭（見本院卷第131 頁
  ），亦即兩造確在解除系爭契約前有糾紛，且如原告要繼續進
  行系爭工程，自需被告願意提出拋棄書，是以兩造才經由證人
  丙○○會談，最後達成原告同意支出費用、被告同意出具拋棄
  書之協議。據此，兩造確因先有材料漲價及鋼筋下訂等糾紛，
  才致後來發生解除契約之情事無訛。是以，證人甲○○所述被
  告向原告要求增加工程費，並拒絕動工等語，及證人丙○○上
  開函文內容契約，均與事實相符，足堪採認。
(三)再查：被告雖於93年1月29日向主管機關申報開工，惟此僅為
  行政機關監督工程進行之手續，被告迄兩造解除系爭契約時止
  ，並未破土、開挖地基，業如上述，依一般社會通念而言，顯
  非實際動工。又被告自兩造簽約、收受工程款時起，僅處理申
  報開工之行政程序，此數月間均拒不動工，而依系爭契約第7
  條工程期限約定被告於合約簽定後，開始籌措有關施工事宜，
  工程之工期自92年12月31日起迄94年2月28日止共365個工作天
  （雨天除外）等語，佐以同契約第6條付款辦法以13次分批估
  驗付款（第一期為預付工程款）一情，有系爭契約書在卷可據
  ，足認兩造約定被告於收受預付工程款後，最遲應於92年12月
  31日動工破土、開挖地基，被告始可能於365個工作天分批依
  估驗項目請款。惟被告迄94年3月解除契約時，均未有施做可
  估驗請款之工程項目，則依上開系爭契約約內容，原告主張被
  告有系爭契約第22條第2 款拒絕開工之解除合約事由，原告並
  據此約定與被告解除系爭契約，自屬可採。
(四)至被告否認拒絕開工，並主張已開工，及提出承攬拋棄書為據
  。惟被告所提出之承攬拋棄書僅足以證明曾申報開工手續，此
  有高雄市政府工務局上開函文附件可憑，而此等文件並不足以
  證明被告已有施做可估驗請款之工程項目，則尚難認定被告已
  開始進行兩造約定之系爭工程，故被告辯稱未違約等語，即不
  可採。又被告尚未施做系爭工程，證人丙○○雖證稱兩造係合
  意終止系爭契約等語，應係不知法律效果所為之陳述，並不足
  以認定被告有施做部分系爭工程，併此敘明。
六被告是否因系爭工程已支出288,350元，且經原告同意支出該
  金額，致原告不得依民法第259條第1、2款之規定，請求被告
  返還該預付工程款及自給付之日起之法定遲延利息？
(一)按契約解除時，當事人雙方回復原狀之義務，除法律另有規定
  或契約另有訂定外，由他方所受領之給付物，應返還之，受領
  之給付為金錢者，應附加自受領時起之利息償還之，民法第25
  9條第1、2款定有明文。是以雙方解除契約時，如契約未約定
  應回復原狀之內容，自應依上開法律規定之方式為之。
(二)經查：系爭契約第22條固為解除合約之約定，惟參照上述內容
  ，其僅約定解除合約致原告受有一切損失，被告應負賠償全責
  等語，而未約定被告未施工前已收之預付工程款於解除合約時
  應處理方式一節，有系爭契約在卷可按。是以揆諸上開說明，
  原告主張被告自應依民法第259條第1、2款之規定返還原告該
  款項及自受領之日起之法定利息，且因被告僅返還其中之491,
  650元，尚欠288,350元，故被告應再給付288,350元，及自受
  領該預付工程款之日，即93年12月23日起按法定利率5%計算之
  利息，應為可採。
(三)至被告主張上開288,350元為原告於解約時同意扣除之必要費
  用，並以系爭工程費用明細表、原告簽署領回文件明細表及證
  人丙○○、丁○○所述為證。惟查：兩造於解除系爭契約時，
  因需被告提出承攬拋棄書，原告始得另委他人承攬系爭工程，
  乃同意支付結清被告已支出之費用一節，業如上開證人丙○○
  所述，則被告主張將預收工款款扣除因系爭工程必要費用固為
  可採，然而被告提出之系爭工程費用明細表所列跑照照相費用
  、怪手整地費用、曬制圖、水電製圖費用、鑑界費用、安全圍
  籬安裝拆除訂路心樁模版等工地雜務、管理費（動員作業人事
  管理）等項目，係屬必要項目一節，雖據證人丙○○證述無誤
  （見本院卷第130頁），惟上開項目所支出之款項是否屬實，
  證人丙○○則表示無法確定，且兩造於解約時亦未談及原告同
  意支付之項目及金額，如此自不得僅以被告自行製做之明細表
  逕予認定係原告同意支付之必要費用。況且證人即被告之會計
  丁○○證述：上開項目支出之會計憑證係由被告僱用之會計保
  管，可以提出證明等語（見本院卷第132頁），惟迄本院言詞
  辯論終結時止，被告就上開支出費用之會計憑證均未提出以實
  其說，則原告否認被告有支出該等必要費用，即非不可採。再
  者，被告所列項目尚包括合約解約補償費3萬元，而依證人丙○○所述，此係業界解約時通常之要求等語（見本院卷第130
  頁至第131頁），因兩造於解約時原告並未表示願補償被告，
  如此足認該3萬元非屬必要費用，被告自不得要求原告給付。
  次查：證人丁○○雖證稱其向原告當場解說各項工程費用明細
  ，經原告同意扣除後，才出具承攬拋棄書及返還相關資料，且
  原告亦簽名同意等語（見本院卷第132頁）。惟依被告提出經
  原告簽名之字據僅標示原告於93年3月19日收受建照正本等文
  件，原告並未於上開字據上表示同意被告扣除工程費用288,35
  0元一節，有該字據附卷可稽（見本院卷第171頁），是以證人
  丁○○所述，自不足採。被告復未另行舉證證明原告同意扣除
  288,350元，則被告上開辯解均無可採。
七原告是否因與被告解除系爭契約而受有444,500元之損害，而
  得依系爭契約第22條之約定，請求被告給付該損害及法定遲延
  利息？
(一)按解除權之行使，不妨礙損害賠償之請求，為民法第260條所
  明定。又按給付無確定期限者，債務人於債權人得請求給付時
  ，經其催告而未為給付，自受催告時起，負遲延責任。其經債
  權人起訴而送達訴狀，或依督促程序送達支付命令，或為其他
  相類之行為者，與催告有同一之效力。又遲延之債務，以支付
  金錢為標的者，債權人得請求依法定利率計算之遲延利息。民
  法第229條第2項、第233條第1項前段均定有明文。
(二)經查：系爭契約第22條約定解除合約致原告受有一切損失，被
  告應負賠償全責，業如前述，是以原告確因解除系爭合約而增
  加之費用，應得請求被告賠償。又系爭契約簽訂後，系爭工程
  所需之鋼筋大幅漲價一節，為被告所自認（見本院卷第56頁）
  ，而解除系爭契約後，原告與合勝公司簽訂後工程契約，因系
  爭契約約定中、高拉力鋼筋單價與後工程契約約定中、高拉力
  鋼筋單價每噸差價各為2,200元、3,100元，致原告多負擔之工
  程款為161,000 元，業如前述。另系爭工程之設計圖係由甲○○、丙○○為之，兩造解除系爭契約後，原告另延請丙○○為
  第二次設計，後工程契約則依第二次設計圖建造完成，前後2
  次建造設計圖建物風格及結構不同一節，固為兩造所不爭（見
  本院卷第16 8頁至第169 頁），惟後工程契約使用45噸中拉力
  鋼筋、20噸高拉力鋼筋，較之系爭工程需使用46噸中拉力鋼筋
  、30噸高拉力鋼筋為少一情，亦有系爭契約及後工程契約書在
  卷可證（見本院卷第11頁、第32頁），足認後工程契約中約定
  使用之鋼筋確為系爭工程所需。是以揆諸上開說明，原告主張
  如被告於簽約後立即訂購鋼筋開工，原告即無需多負擔解約後
  再與合勝公司訂約而支出之上開鋼筋差價，則該161,000 元差
  價為其解除系爭契約所致之損害，被告應給付上開款項及法定
  遲延利息等語，即為可採。至被告雖辯稱：上開差價係因兩造
  合意解除契約後，因不同時間原料物價不同所致，其無賠償義
  務等語。惟被告如能依系爭契約訂購材料施工，原告即無須於
  鋼筋材料漲價後再與合勝公司簽約，而多支出差價，是以應認
  被告所辯委無足取。
(三)另原告雖先後支付證人丙○○設計費共283,500元，為被告所
  不爭，已如前述。惟據證人丙○○所述：原告委託另為第二次
  設計，係因各項材料均漲價，如再依第一次設計圖建造系爭工
  程，將增加工程費等語（見本院卷第131頁），足認原告放棄
  第一次設計圖，再延聘建築師為第二次設計圖，係為自行節省
  工程費所為之考量，而非因解除系爭契約，致原第一次設計圖
  無法使用於後工程契約，或發生系爭工程無法施做，而需再委
  任建築師為第二次設計之情事。亦即原告如未委任丙○○為第
  二次設計，合勝公司仍可按第一次設計圖建造，且無論系爭契
  約是否解除，所有建築物承攬人均需依建築師之設計圖方可施
  作建築物工程，則據以施工之設計圖費用即非為損害。如此應
  認原告放棄第一次設計圖致勞費第一次設計費用之損害，與解
  除系爭契約間並無相當因果關係。而第二次設計費係建築後工
  程所必需，亦非損害。是以被告辯稱第二次設計圖費用係於解
  約後原告自己行為所致，不能要求被告賠償等語，自為可採。
八綜上所述，原告依據兩造間系爭工程契約之法律關係，主張依
  系爭契約第22條之約定解除契約，請求被告給付732,850 元，
  其中288,350 元自92年12月23日起、其中449,350 元自起訴狀
  繕本送達翌日起，至清償日止，均按年息5%計算之利息，其中
  就返還受領之預付工程款288,350 元，及自受領時即93年12月
  23日起；給付因解除契約所致之損害161,000 元，及自起訴狀
  繕本送達之翌日即95年3 月3 日起，均按年息5%計算之利息，
  乃屬正當，應予准許。逾此部分之請求，則於法無據，應予駁
  回。
九因本件原告勝訴部分所命給付之金額未逾50萬元，爰依職權宣
  告假執行。至原告敗訴部分，其假執行之聲請即失所附，爰併
  予駁回。
十據上論結，原告之訴為一部有理由、一部無理由，依民事訴訟
  法第79條、第389 條第1 項第5 款，判決如主文。
中    華    民    國    95    年    10    月    31    日
                  民事第六庭法  官  謝靜雯
正本係照原本作成。
如不服本判決，應於送達後20日內，向本院提出上訴狀並表明上
訴理由，如於本判決宣示後送達前提起上訴者，應於判決送達後
10日內補提上訴理由書（須附繕本）。
中    華    民    國    95    年    10    月    31    日
                            書記官  鄭淑華


司法院資訊處製作；財團法人民間司法改革基金會備份。
